【裁判字號】    92,易,441
【裁判日期】    920619
【裁判案由】    詐欺
【裁判全文】
臺灣彰化地方法院刑事判決                          九十二年度易字第四四一號
    公  訴  人  臺灣彰化地方法院檢察署檢察官
    被      告  甲○○
    被      告  丙○○
右列被告等因詐欺案件，經檢察官提起公訴（九十二年度偵續字第七號），本院判決
如左：
        主    文
甲○○、丙○○均無罪。
        理    由
一、公訴意旨略以：被告甲○○、丙○○為夫妻，於彰化縣二林鎮○○街三一０號共
    同經營「上虹行」，販售行動電話及配件等物，於民國八十九年六月間，渠等明
    知因經營不善，已陷支付困難，竟共同基於意圖為自己不法所有之概括犯意聯絡
    ，向崇揚科技股份有限公司（下稱崇揚公司）佯稱渠經營良好，需要大量貨品，
    而詐購各種品牌之行動電話及配件，先於八十九年六月上、中旬，詐購價值新台
    幣（下同）四百餘萬元之貨品，旋於同月二十三日起至二十八日止，再詐購價值
    一百二十二萬五千一百元之貨品，金額總計高達五百零四萬八百五十元，並由被
    告甲○○開立發票日為同年七月四日起至八月四日止一個月內之九張支票，以為
    貨款之支付，且佯稱渠父親有多處田產，必能清償；致崇揚公司不疑有他，誤信
    渠等有支付能力，陷於錯誤而如期送貨至上開店址。詎上開支票首張經屆期提示
    即已跳票，告訴人崇揚公司乃要求將貨品退回，被告甲○○、丙○○仍佯稱是暫
    時週轉不靈，故另開立三張本票，換回該支票，且要求接續之三張支票暫勿提示
    ，告訴人崇揚公司見被告甲○○、丙○○似有誠意，便應允之，惟其餘五張支票
    ，屆期提示，仍遭退票。詎被告二人非但未曾清償積欠告訴人崇揚公司之款項，
    且於同年七月三十一日，將「上虹行」連同存貨一併低價轉讓予曾建華後，即避
    不見面，告訴人崇揚公司始知受騙。因認被告甲○○、丙○○二人共同涉有刑法
    第三百三十九條第一項之詐欺取罪嫌云云。
二、按犯罪事實應依證據認之，無證據不得推定其犯罪事實；又不能證明被告犯罪者
    ，應諭知無罪之判決，刑事訴訟法第一百五十四條及第三百零一條第一項定有明
    文。再按認定不利被告之事實，須依積極之證據，苟積極證據不足為不利於被告
    事實之認定，更不必有何有利之證據；又認定犯罪事實所憑之證據，雖不以直接
    證據為限，間接證據亦包括在內，然而無論直接證據或間接證據，其為訴訟上之
    證明，須於通常一般之人均不致有所懷疑，而得確信其為真實之程度者，始得據
    有罪之認定，最高法院著有三十年上字第八一六號判例、七十六年臺上字第四九
    八六號判例可資參照。
三、訊據被告甲○○、丙○○固坦承渠經營之上虹行於右揭時地自崇揚公司取得行動
    電話及配件等上開貨品，該貨款尚未清償之事實，惟堅決否認涉有詐欺犯行，均
    辯稱：伊等所經營之上虹行，自八十八年二月十日起，即開始向告訴人崇揚公司
    購買行動電話等貨物，八十九年五月前所購買之貨物，均有如數給付貨款，至於
    八十九年五月下旬所購買之貨物，伊以係簽發交付票載日期約七月份之票據給付
    之。伊曾向多家公司購物，均無退票之紀錄，但因受他人倒帳，致週轉不靈，故
    始於八十九年七月四日起發生退票，而伊於前開八十九年六月上、中旬向告訴人
    公司購買行動電話等物品而簽發系爭支票給付時，並尚未發生退票情形，故伊向
    告訴人公司購買之時，確係無任何不法意圖及施以任何詐術。伊因自忖所經營之
    上虹行每月營業額約有三百萬元以上，故思努力經營之，因此，於八十九年六月
    間，方為前開購買行為，無奈因他人倒帳，故才有本件之退票行為。再者，土地
    係被告丙○○之父親所有，故伊父親未首肯下，伊並無法以之為抵押權設定之行
    為，另在七月中旬份左右，該店內之貨物已所剩不多，加之債權人曾建華前來催
    款甚急，伊方將上虹行頂讓於曾建華，故伊等並非蓄意對告訴人公司詐欺等語。
    經查：（一）被告甲○○、丙○○夫婦所經營之上虹行，係自八十八年二月起，
    即向告訴人公司購買行動電話及配件等物之事實，為告訴人公司之代理人乙○○
    所不否認，且有被告所提出之明細表一份在卷可稽，是被告甲○○、丙○○二人
    並非於八十九年六月起，始首次向告訴人公司購買行動電話及配件等物，當堪可
    認。再者，被告李雅琴、丙○○夫婦二人自八十八年二月起，至八十九年五月中
    旬間止，向告訴人公司所購買之行動電話等貨物，均如數給付貨款，且若以交付
    票據方式為給付，則如數兌現，未生退票等情，亦有被告所提之明細表一份及告
    訴人公司所提之崇揚科技有限公司票據一覽表一份在卷可憑。是被告李雅琴、丙
    ○○夫婦與告訴人公司間，在本案發生以前之長達一年三月以上之買賣交易關係
    ，均有如數履約給付，是堪認為誠信之商人。（二）被告夫婦自八十八年二月起
    至八十九年五月中旬止，向告訴人公司所購之貨物金額，至少計達四百萬元以上
    ，且票款均獲兌，其金額亦達三百九十幾萬元以上，及被告夫婦所經營之上虹行
    於八十九年一月至五月間止，每月所購入行動電話及配件等物品（計向金正晶、
    旭程及崇揚公司）計三百三十四萬四千五百元至五百一十四萬四百五十元不等，
    此有前揭被告所提之明細表一份及告訴人公司所提之崇揚科技有限公司票據一覽
    表一份在卷可按。且觀前開票據一覽表可發現，被告夫婦於八十九年四月、五月
    間，尚使告訴人公司如數獲兌一百二十二萬七千五十元及一百四十三萬七千三百
    五十元，是被告夫婦所經營之上虹行於本案發生前，其每月進貨量即曾達五百萬
    元餘及曾有大量向告訴人公司購物交易之舉。是本案並非刻意突然之巨額交易。
    （三）被告夫婦所交付告訴人公司之支票，直至八十九年六月二十三日止，尚如
    期兌現二十六萬九百五十元，此有前開票據一覽表可證，是於該時，被告夫婦二
    人尚非無債信而無法給付貨款之徒。（四）被告李雅琴、丙○○夫婦二人於本院
    審理中，供稱：八十九年五月（指中旬）以前之貨款，有清完畢，而八十九年五
    月下旬之貨款，係簽發票載期日為八十九年七月份之支票支付及告訴人尚未就八
    十九年六月二十三日、二十六日、二十七日、二十八日之貨款對渠等請款等情，
    為告訴人公司之代理人乙○○所不否認（九十二年五月十五日、二十八日之審理
    筆錄），是告訴人公司將未請款之事項，亦指含於受被告夫婦訛騙之內，顯有誤
    會。且依前揭告訴人公司所提之崇揚科技有限公司票據一覽表一份以觀，顯示被
    告夫婦所交付予告訴人公司之支票，發生退票時間，係於八十九年七月四日。
    由此可知，被告夫婦於八十九年六月三十日前（嚴格言之，應係年七月三日以前
    ），尚未生有所簽發之支票受退票之情形。（五）本件公訴人所指被告夫婦自八
    十九年六月上、中旬至同月二十八日止，向告訴人公司購買行動電話及配件等物
    ，依前述均係在未生退票情事之前，衡諸從事商品販售之商人，在進貨正常且未
    生退票之情形下，莫不是戳力經營，以求營利，因此時，其尚有債信等情，顯示
    被告夫婦向告訴人公司為前開購物之行為，應係力求正常經營下，所為之經營行
    為。
    （六）按私經濟行為之當事人在自由市場中各自評估風險、互相交易、負擔盈虧
    ，茍未以不法手段造成他人意思表示不自由之狀態，除非破產法或其他法律另有
    限制，其在虧損狀態中基於永續經營之期待從事新的交易行為藉以轉虧為盈，並
    非法之所禁。是若行為人自始並無有不法所有之意圖而施用詐術使人交付財物（
    向人購買貨物），則其後縱有營運不善，產生倒閉，亦不得刑法上之詐欺置相論
    處，否則無異混肴民、刑事之責任，且亦有任意擴張刑罰規定，而使虧損企業無
    從以私法上所未禁止之方法繼續追求商機以圖振作，此終非法之目的。至於債權
    人之虧損，自可尋民事訴訟之途，以為救濟，並受法律之保障。本件被告李雅琴
    、丙○○夫婦依前開所述，在債信尚為良好，未生退票之狀況下，依往常交易之
    習，向告訴人公司購買行動電話及配件等物，並簽發尚未生退票情形之支票為給
    付，則實難謂被告李雅琴、丙○○夫婦前開行為，有何不法意圖及詐欺之舉，是
    自與刑法第三百三十九條第一項之詐欺取財罪要件不相（該）當。至於被告夫婦
    事後未如數使支票獲兌及於處理貨物，未即時將貨退還告訴人公司，而作價清償
    其他債權人之債務，雖並不妥當，應受非議，惟告訴人公司自可就此部分，尋民
    事訴訟之方式謀求債權之滿足，自不得以事後之行為（即購得受領貨物後之其他
    行為）之不妥適，而逕推認被告夫婦之前開購買行動電話及配件之行為，係屬詐
    欺之舉。是綜上，被告李雅琴、丙○○二人所辯，與事實符合，尚可採信。本件
    被告李雅琴、丙○○取得開行動電話及配件等物，係基於買賣法律關係而取得，
    被告夫婦取財之初，未有不法之意圖及未施以任何作術，已如前述，故被告夫婦
    與告訴人公司間，縱尚有貨款債務未予清償完畢，應係屬民事糾紛，實難遽認被
    告涉有詐欺取財罪嫌。故依首揭說明，本件應為無罪之諭知，方為適法。
據上論斷，應依刑事訴訟法第三百零一條第一項，判決如主文。
本案經檢察官江孟芝到庭執行職務。
中      華      民      國      九十二    年    六    月      十九      日
                                臺灣彰化地方法院刑事第一庭
                                    法      官  洪  志  賢
右正本證明與原本無異。
如不服本判決，應於判決送達後十日內，向本院提出上訴狀（須附繕本）。
告訴人或被害人對於判決如有不服具備理由請求檢察官上訴者，其上訴期間之計算係
以檢察官收受判決正本之日期為準。
                                    法院書記官  洪  年  慶
中      華      民      國      九十二    年    六    月     二十六     日


司法院資訊處製作；財團法人民間司法改革基金會備份。
